---
title: 'Meta-análisis de correlaciones en R:'
subtitle: 'Guía práctica'
author:
  - name: Juan David Leongómez \orcidlink{0000-0002-0092-6298}
    correspondence: false
date: "`r Sys.setlocale('LC_TIME');format(Sys.Date(),'%d %B, %Y')`"
output:
  bookdown::pdf_document2:
    highlight: zenburn
    number_sections: yes
    keep_tex:  true
    toc: no
    pandoc_args:
      - '--lua-filter=scholarly-metadata.lua'
      - '--lua-filter=author-info-blocks.lua'
editor_options:
  chunk_output_type: console
geometry: margin=2cm
header-includes: 
  \usepackage{float} 
  \floatplacement{figure}{H}
  \usepackage[utf8]{inputenc}
  \usepackage{fancyhdr}
  \pagestyle{fancy}
  \lhead{Juan David Leongómez}
  \rhead{\textit{Meta-análisis de correlaciones en {R:} Guía práctica}}
  \rfoot{\footnotesize{{doi:} \href{https://doi.org/10.5281/zenodo.5640182}{10.5281/zenodo.5640182}}}
  \lfoot{\footnotesize{Versión 2}}
  \renewcommand{\abstractname}{Descripción}
  \usepackage[spanish]{babel}
  \usepackage{hanging}
  \usepackage{amsthm,amssymb,amsfonts}
  \usepackage{tikz,lipsum,lmodern}
  \usepackage[most]{tcolorbox}
  \usepackage{fontawesome5}
  \usepackage{svg}
  \renewcommand\spanishtablename{Tabla}
  \usepackage{multirow,booktabs,setspace,caption}
  \DeclareCaptionLabelSeparator*{spaced}{\\[1ex]}
  \captionsetup[table]{labelfont=bf,textfont=it,format=plain,justification=justified,
  singlelinecheck=false,labelsep=spaced,skip=5pt}
  \captionsetup[figure]{labelfont=bf,textfont=it,format=plain,justification=justified,
  singlelinecheck=false,skip=5pt}
  \usepackage{orcidlink}
  \definecolor{iacol}{RGB}{246, 130, 18}
  \definecolor{iacoldark}{RGB}{246, 100, 18}
always_allow_html: yes
csl: https://raw.githubusercontent.com/citation-style-language/styles/master/apa.csl
urlcolor: blue
linkcolor: iacoldark
link-citations: true
bibliography: references.bib
---

```{=tex}
\newtcolorbox[auto counter]{ROut}[2][]{
                lower separated=false,
                colback=white,
                colframe=iacol,
                fonttitle=\bfseries,
                colbacktitle=iacol,
                coltitle=black,
                boxrule=1pt,
                outer arc=1pt,
                breakable,
                enhanced,
                attach boxed title to top left={yshift=-0.1in,xshift=0.15in},
                boxed title style={boxrule=0pt,colframe=white,},
              title=#2,#1}
```


```{r setup, include=FALSE}
library(knitr)
opts_chunk$set(comment = NA)
def_hook <- knit_hooks$get("output")
knit_hooks$set(output = function(x, options){
  out <- def_hook(x, options)
  return(paste("\\begin{ROut}{Consola de R: Output~\\thetcbcounter}
                \\begin{footnotesize}
                \\begin{verbatim}", 
               x,
               "\\end{verbatim}
                \\end{footnotesize}
                \\end{ROut}"))
})
library(robumeta)
library(metafor)
library(dplyr)
library(ggpubr)
library(kableExtra)
```

```{=tex}
\begin{center}
Laboratorio de Análisis del Comportamiento Humano (LACH), Facultad de Psicología, Universidad El Bosque, Bogotá, Colombia. Email: \href{mailto:jleongomez@unbosque.edu.co}{jleongomez@unbosque.edu.co}. Web: \href{https://jdleongomez.info/es}{jdleongomez.info}.

\vfill
\textbf{Descripción}
\end{center}

\par
\begingroup
\leftskip3em
\rightskip\leftskip
```

Este documento contiene todo el código explicaciones básicas, paso a paso, para hacer un meta-análisis de coeficientes de correlación en R, usando los paquetes [`metafor`](https://www.metafor-project.org/doku.php) [@viechtbauer2010] y [`metaviz`](https://cran.r-project.org/web/packages/metaviz/vignettes/metaviz.html) [@KossmeierMetaviz]. Está principalmente basado en [este video](https://youtu.be/lH4VZMTEZSc), creado por Daniel S. Quintana [-@quintanaHowPerformMetaanalysis2021], pero contiene citas a fuentes primarias, además de información que he agregado.

Esta guía asume  un manejo básico de R, así como una comprensión básica del meta-análisis. Sin embargo, de ser necesario y como introducción, recomiendo ver [este video introductorio](https://youtu.be/ntBbkOn9D_o) al meta-análisis en *jamovi* [@leongomezMetaanalysis2021] que publiqué anteriormente en mi canal de YouTube [*Investigación Abierta*](https://www.youtube.com/c/InvestigaciónAbierta).

[![Investigación Abierta](Logo-IA-Rectangulo.pdf)](https://www.youtube.com/c/InvestigaciónAbierta){width=40%}

```{=latex}
\par
\endgroup
\vfill

\textbf{Cita esta guía como } \hrulefill 
\newline
\begin{hangparas}{.25in}{1}
Leongómez, J. D. (2022). \textit{Meta-análisis de correlaciones en R: Guía práctica.} Zenodo. \url{https://doi.org/10.5281/zenodo.5640182}
\end{hangparas}
\newpage
```

```{=latex}
{\hypersetup{hidelinks}
 \setcounter{tocdepth}{5}
 \tableofcontents
}
```

----------------------

# Base de datos de ejemplo

Para los ejemplos usados en ésta guía, usaré la base de datos `dat.molloy2014`, tomada de Molloy et al. [-@molloy2013].

Esta base de datos viene incluida con el paquete `{metafor}` de R. Básicamente, Molloy et al. [-@molloy2013] estudiaron si existe una asociación entre la diligencia (*conscientiousness*) y la adherencia a la medicación. En otras palabras, ¿las personas más diligentes son más propensas a cumplir con la medicación prescrita?

Primero, primero, debemos cargar los paquetes que usaremos, incluyendo `{metafor}` y `{metaviz}` para hacer meta-análisis, así como `{dplyr}` para manipular y organizar la base de datos.

```{r eval=FALSE}
library(metafor)
library(metaviz)
library(dplyr)
```

Una vez cargado el paquete `{metafor}`, ya puedo cargar la base de datos `dat.molloy2014`. En éste caso, para poder *llamarla* cuando sea necesario, la asignaré a un objeto llamado `dat`. 
```{r}
dat <- get(data(dat.molloy2014))
```

Tras asignar la base de datos a este objeto (`dat`), podemos verla en la consola de R sencillamente usando el comando `dat`.

```{r}
dat
```

Por supuesto, la salida de la consola no es la más clara, así que de aquí en adelante mostraré la mayoría de las tablas en un formato de impresión, más fácil de leer. Voy a volver a cargar la base de datos (sobreescribiendo el objeto `dat`), para organizarla un poco mejor. Primero, agregaré una nueva columna llamada `study_id`, en la que numeraré los estudios del 1 al 16. A continuación, reorganizaré las columnas para que `study_id` sea la primera, en vez de la última columna.

```{r molloy2014}
dat <- get(data(dat.molloy2014)) %>%
  mutate(study_id = 1:16)  %>% #agregar columna study_id
  select(study_id, authors:quality) #mover study_id como primera columna
```

Con esto, la base de datos tiene ahora la siguiente estructura (Tabla \@ref(tab:estructuramod)):

```{r estructuramod, echo=FALSE, message = FALSE}
kable(dat, 
      linesep = "",
      booktabs = TRUE,
      caption = "Estructura de la base de datos con estudios numerados") %>% 
  kable_styling(latex_options = c("HOLD_position", "scale_down")) %>% 
  footnote(general = "Datos tomados de Molloy et al. (2013).",
           general_title = "Nota:",
           footnote_as_chunk = TRUE)
```

Por supuesto, la columna `authors` tiene los autores de cada estudio a meta-analizar, y la columna `year` el año de publicación. 

La columna `ri` contiene los coeficientes de correlación de Pearson (la columna `ni` contiene los tamaños de muestra de cada estudio).

Adicionalmente, en este ejemplo tenemos una serie de moderadores:

-   `controls`: cantidad de variables controladas (ninguna o múltiples)

-   `design`: si se utilizó un diseño transversal o prospectivo

-   `a_measure`: tipo de medida de adherencia (autoinforme u otro)

-   `c_measure`: tipo de medida de diligencia (NEO u otra)

-   `meanage`: edad promedio de la muestra

-   `quality`: calidad metodológica

# Transformación de *r* de Pearson a *z* de Fisher

Dado que los coeficientes de Pearson (columna `ri`) no tienen una distribución normal, esto podría llevar a calcular varianzas incorrectas, especialmente cuando se trata de correlaciones con tamaños de muestra pequeños. Por esto, vamos a transformar los coeficientes *r* de Pearson a *z* de Fisher, que no tienen este problema. Usaré la función `escalc` del paquete `metafor`.

```{r}
dat <- escalc(measure = "ZCOR", 
              ri = ri, 
              ni = ni,
              data = dat)
```

Esto ha creado dos nuevas variables en nuestra tabla: `yi`, que es el tamaño de efecto, y `vi` que es la varianza.

```{r echo=FALSE, message = FALSE}
kable(dat, 
      linesep = "",
      booktabs = TRUE,
      caption = "Estructura de la base de datos, con transformación de los r de Pearon a z de Fisher") %>% 
  kable_styling(latex_options = c("HOLD_position", "scale_down")) %>% 
  footnote(general = "Las nuevas columnas creadas usando la función \\\\texttt{escalc} 
           (\\\\texttt{yi} como tamaño de efecto y \\\\texttt{vi} como varianza) están 
           resaltadas en naranja",
           general_title = "Nota:",
           footnote_as_chunk = TRUE,
           escape = FALSE) %>% 
  column_spec(12:13, background = "#f68212")
```

# Hacer el meta-análisis {#meta-cor}

Para hacer el meta-análisis, usaremos la función `rma` del paquete `metafor`, para el que tenemos que especificar los tamaños de efecto (`yi`) y varianzas (`vi`) de los estudios a meta-analizar. En este caso, las columnas donde tenemos estos valores, tienen los mismos nombres (`yi`, `vi`). Asignaré los resultados del meta-análisis a un objeto llamado `res`.

```{r}
res <- rma(yi = yi, vi = vi, data = dat)
```

Los resultados, son los siguientes:

```{r}
res
```

Primero, nos confirma que ajustamos un modelo con efectos aleatorios (`Random-Effects Model`), a partir de 16 estudios (`k = 16`), y que para estimar $\tau^2$ (tau cuadrado) usamos el método de **máxima verosimilitud restringida**^[Hay varios métodos disponibles como estimador, además de **máxima verosimilitud restringida** (REML). Sin embargo, si tienes dudas, REML es una buena opción. Cada método tiene ventajas y desventajas que, si tienes interés en mirar, están descritas en la [documentación](https://www.rdocumentation.org/packages/metafor/versions/2.4-0/topics/rma.uni) de la función `rma`.] (`tau^2 estimator: REML`), que se designa como *REML* por sus siglas en inglés .

Posteriormente, nos provee los valores de una serie de estimadores de heterogeneidad o varianza:

-   $\tau^2$: `tau^2 (estimated amount of total heterogeneity): 0.0081 (SE = 0.0055)`

-   $\tau$: `tau (square root of estimated tau^2 value): 0.0901`

-   $I^2$: `I^2 (total heterogeneity / total variability): 61.73%`, y

-   $H^2$: `H^2 (total variability / sampling variability):  2.61`

La tercera parte, reporta una prueba de heterogeneidad, usando el estadístico $Q$:

-   `Test for Heterogeneity:`

    `Q(df = 15) = 38.1595, p-val = 0.0009`

De todos estos, los más comúnmente reportados son $\tau^2$, $\tau$, $I^2$ y $Q$. Cada una de estas medidas tiene ventajas y desventajas, por lo cual tiene sentido reportarlas todas.

* **$I^2$:** tiene la ventaja de ser sencillo de interpretar, pues hay criterios generales para heterogeneidad baja, moderada y alta (típicamente 25%, 50%, and 75%, respectivamente). Sin embargo, es muy sensible a los tamaños de muestra de los estudios meta-analizados (por ejemplo, si en tu meta-análisis hay estudios con tamaños de muestra muy grandes, esto va a sesgar tu $I^2$).

* **$Q$:** aunque no es sensible al tamaño de muestra, es sensible al número de estudios meta-analizados. Tiene la ventaja de ser un test de hipótesis, y como tal, puede ser interpretado a partir de su valor *p*.

* **$\tau^2$:** no tiene problemas de sensibilidad a los tamaños de muestra o número de estudios meta-analizados, pero es más difícil de interpretar. $\tau^2$ es una estimación de la varianza de los tamaños de los efectos reales entre los estudios meta-analizados. Se usa, principalmente, para asignar pesos a cada estudio. Para más información, ver Borenstein et al. [-@borensteinIdentifyingQuantifyingHeterogeneity2009].

En nuestro caso, el estadístico $Q$ sugiere que hay una heterogeneidad significativa en los estudios meta-analizados ($p$ = 0.0009). $I^2$, sugiere una heterogeneidad moderada, lo que quiere decir que más de la mitad (61.73%) de la varianza se estima que se deriva de diferencias en los tamaños de efecto.

Por último, tenemos los resultados del modelo de meta-análisis (`Model results`). Nos provee un estimado de la asociación positiva entre diligencia y adherencia a la medicación (0.1499 ± 0.0316), lo que equivale a un valor *z* de 4.7501 , y sugiere que esa asociación es significativa ($p$ \< .0001). Así mismo, nos provee los límites inferior (0.0881) y superior (0.2118) de los intervalos de confianza.

## Más información sobre heterogeneidad

Además de reportar los estadísticos $\tau^2$, $\tau$, $I^2$ y $Q$, podemos fácilmente calcular los intervalos de confianza para $\tau^2$, $\tau$, e $I^2$ con la función `confint`, que también pueden ser reportado junto a estos estadísticos.

```{r}
confint(res)
```

Para el $\tau^2$, el hecho de que los intervalos de confianza no crucen el 0 (en nuestro caso 0.0017 *---* 0.0378), sugiere que de hecho también que hay heterogeneidad entre los estudios que meta-analizamos.

## Diagnóstico de influencia

Otro aspecto importante de un meta-análisis, es determinar si alguno(s) de los estudios meta-analizados es(son) particularmente influyente(s) en nuestro resultado^[Por ejemplo, si estuviésemos meta-analizando 20 estudios, de los cuales 19 tienen un *n* de 100, pero el otro tiene un *n* de 10.000, éste último tendrá una influencia enorme en nuestro resultado. Sería preocupante que tu meta-análisis sea dependiente de un único estudio.]. Para esto, podemos usar la función `influence`, cuyo resultado en este caso asignaré a un objeto llamado `inf.res`.

```{r}
inf.res <- influence(res)
```

Ya que lo asigné a un objeto (`inf.res`), para ver el resultado, tengo que correr este objeto para ver su resultado.

```{r}
inf.res
```

Esto me muestra gran cantidad de información de cada estudio (en este caso, una tabla sin formato). Sin embargo, lo más importante ahora es mirar la última columna, llamada `inf`. Si ahí aparecieran asteriscos (que no es nuestro caso), sugeriría que ese estudio es particularmente influyente.

Por último, podemos también ver ésta información que tenemos guardada en el objeto `inf.res`, de manera gráfica, usando la función `plot`.

```{r fig.height=9, fig.cap = "Diagnóstico de influencia. Estudios particularmente influyentes serían representados con un punto rojo. En este caso, no hay ningún estudio que se considere demasiado influyente, por lo que podemos estar tranquilos con nuestro meta-análisis."}
plot(inf.res)
```

## *Forest plot* (diagrama de bosque)

Para hacer un diagrama de bosque (*forest plot*) con [`metafor`](https://www.metafor-project.org/doku.php) resumiendo nuestro meta-análisis, solo tenemos que usar la función `forest`, usando como argumento el objeto al que asignamos los resultados de nuestro meta-análisis (`res`).

```{r for-plot1, fig.height=5.5, fig.cap = "Forest plot básico de [metafor](https://www.metafor-project.org/doku.php). Para cada estudio meta-analizado, tenemos el efecto (correlación, en este caso en valores *z* de Fisher), así como sus intervalos de confianza entre paréntesis cuadrados. Esta misma información está representada gráficamente, con los cuadrados representando el efecto de cada estudio así como sus intervalos de confianza, y el tamaño de muestra (representado por el tamaño del cuadrado). Bajo estos resultados, tenemos nuestro meta-análisis, con el mismo formato en texto, pero representando el efecto y sus intervalos de confianza con un diamante."}
par(mar=c(4,0,0,0))
forest(res)
```

Como se puede ver en las Figuras \@ref(fig:for-plot1), \@ref(fig:for-plot2) y \@ref(fig:for-plot3) (que son versiones del mismo *forest plot*), no es una sorpresa que el análisis nos sugiera bastante heterogeneidad; las correlaciones encontradas entre los diferentes estudios varían mucho (están entre `r min(dat$ri)` y `r max(dat$ri)`), y aunque son positivas en la mayoría de los casos (en algunos claramente positivas), en algunos son prácticamente 0 o incluso negativas.

Para una versión más completa y anotada, también usando el *plot* básico de [`metafor`](https://www.metafor-project.org/doku.php), pero agregando encabezados de cada columna en español, nombres de los estudios meta-analizados (pegando las columnas `authors` y `year` separadas por una coma y un espacio: `paste(dat$authors, dat$year, sep = ", ")` como argumento `slab`) así como agregando una columna con los pesos dados a cada estudio, y detalles del modelo final (estas opciones están explicadas [acá](https://search.r-project.org/CRAN/refmans/metafor/html/forest.rma.html)):

```{r for-plot2, fig.height=5, fig.cap = "Forest plot anotado, creado con [metafor](https://www.metafor-project.org/doku.php). En esta versión agregué algunos encabezados en español, así como estadísticos generales del modelo de meta-análisis. Modelo EA se refiere al modelo meta-analizado, de efectos aleatorios."}
# forest plot con anotaciones adicionales
par(mar=c(4,0,0,0))
forest(res, cex = 0.75, xlim = c(-1.6, 1.6),
       slab = paste(dat$authors, dat$year, sep = ", "),
       showweights = TRUE,
       xlab = "Coeficiente de correlación transformado en z de Fisher",
       digits = c(2,3L),
       mlab = bquote(paste("Modelo EA: Q(", .(res$k - res$p), ") = ",
     .(formatC(res$QE, digits=2, format="f")),
     ", p ", .(scales::pvalue(res$pval)), "; ", I^2, " = ",
     .(formatC(res$I2, digits=1, format="f")), "%")))
# agregar encabezados a las columnas (valores de X y Y deben ser ajustados)
op <- par(cex = 0.8, font=2) 
text(x = -1.6, y = 18, labels = "Autor(es), Año", pos = 4)
text(x = 0, y = 18, labels = "Efecto e IC", pos = 4)
text(x = 1, y = 18, labels = "Peso", pos = 2)
text(x = 1.6, y = 18, labels = "Corr. [95% IC]", pos = 2)
```

O, para una incluso más sofisticada, se puede usar la función [`viz_forest`](https://cran.r-project.org/web/packages/metaviz/vignettes/metaviz.html#creating-forest-plots-with-function-viz_forest) del paquete [`metaviz`](https://cran.r-project.org/web/packages/metaviz/vignettes/metaviz.html). 

```{r eval = FALSE}
# A. Variante "classic" (no tiene que ser definida, pues es la opción por defecto)
viz_forest(res, 
           study_labels = paste(dat$authors, dat$year, sep = ", "),
           xlab = "Correlación", 
           annotate_CI = TRUE,
           summary_label = "Resumen",
           text_size = 2.6,
           x_trans_function = tanh)

# B. Variante "thick"
viz_forest(res, 
           study_labels = paste(dat$authors, dat$year, sep = ", "),
           xlab = "Correlación", 
           variant = "thick",
           col = "Greens",
           annotate_CI = TRUE,
           summary_label = "Resumen",
           text_size = 2.6,
           x_trans_function = tanh)

# C. Variante "rain"
viz_forest(res, 
           study_labels = paste(dat$authors, dat$year, sep = ", "),
           xlab = "Correlación", 
           variant = "rain",
           col = "Oranges",
           annotate_CI = TRUE,
           summary_label = "Resumen",
           text_size = 2.6,
           x_trans_function = tanh)
```

Con el código anterior genero las siguientes tres versiones del mismo *forest plot* usando diferentes variantes y escalas de colores, y transformando de vuelta los coeficientes de *z* de Fisher a *r* de Pearson. 

Por supuesto, es cuestión de gusto cuál usar.

```{r for-plot3, echo = FALSE, fig.height = 3}
library(metaviz)
p.classic <- viz_forest(res, 
                        study_labels = paste(dat$authors, dat$year, sep = ", "),
                        xlab = "Correlación", 
                        annotate_CI = TRUE,
                        summary_label = "Resumen",
                        text_size = 2.6,
                        x_trans_function = tanh)

ggarrange(p.classic,
          labels = c("A"))
```   

```{r for-plot3b, echo = FALSE, fig.height = 6, warning = FALSE, fig.cap = 'Variantes de forest plots creados con  [metaviz](https://cran.r-project.org/web/packages/metaviz/vignettes/metaviz.html). **A.** Variante clásica (opción por defecto). **B.** Variante "thick" y escala de colores "Greens". **C.** Variante "rain" y escala de colores "Oranges".'}
p.thick <- viz_forest(res, 
                      study_labels = paste(dat$authors, dat$year, sep = ", "),
                      xlab = "Correlación", 
                      variant = "thick",
                      col = "Greens",
                      annotate_CI = TRUE,
                      summary_label = "Resumen",
                      text_size = 2.6,
                      x_trans_function = tanh)

p.rain <- viz_forest(res,
                     study_labels = paste(dat$authors, dat$year, sep = ", "),
                     xlab = "Correlación", 
                     variant = "rain",
                     col = "Oranges",
                     annotate_CI = TRUE,
                     summary_label = "Resumen",
                     text_size = 2.6,
                     x_trans_function = tanh)

ggarrange(p.thick, p.rain,
          labels = c("B", "C"),
          nrow = 2)
```

## *Funnel plot* (diagrama de embudo) y sesgo de estudios pequeños

En este punto, es en donde más errores se cometen. Las pruebas más comunes para evaluar sesgos de publicación, son la evaluación de la asimatría en el *funnel plot* (diagrama de embudo), y la regresión (o test) de Egger [@eggerBiasMetaanalysisDetected1997].

El principal error que la mayoría de los investigadores (meta-analistas) cometen, es que simplemente basándose en éstos métodos, concluyen que un meta-análisis tiene (o no) riesgo de sufrir de un sesgo de publicación. Sin embargo, estos métodos, no son pruebas exclusivas de sesgo de publicación, sino de sesgo de estudios de tamaño muestral pequeño [ver e.g. @schwarzerSmallStudyEffectsMetaAnalysis2015], que pueden incluir sesgo de publicación, pero no se centran exclusivamente en éste.

A pesar de esto, tanto la regresión de Egger como el *funnel plot*, son intersantes dado que el sesgo de estudios pequeños es importante.

### *Funnel plot*

Para crear un *funnel plot* con [`metafor`](https://www.metafor-project.org/doku.php), de nuestro meta-análisis, solo tenemos que usar la función `funnel`, usando como argumento el objeto al que asignamos los resultados de nuestro meta-análisis (`res`).

```{r funnel-plot1, fig.height=5, fig.cap = "Funnel plot básico de [metafor](https://www.metafor-project.org/doku.php). Para cada estudio meta-analizado, tenemos el efecto (correlación, en este caso en valores *z* de Fisher) en el eje *X*, así como su error estándar en el eje *Y*. La línea punteada vertical representa el efecto meta-analizado que hemos encontrado, así que podemos ver los estudios que encontraron un efecto mayor (derecha de la línea punteada) o menor (izquierda) de éste. A primera vista no parece haber mucha asimetría, pero es importante tener en cuenta que es un análisis muy subjetivo."}
par(mar=c(4,0,0,0))
funnel(res)
```

De nuevo, se puede usar el paquete [`metaviz`](https://cran.r-project.org/web/packages/metaviz/vignettes/metaviz.html), usando la función [`viz_funnel`](https://cran.r-project.org/web/packages/metaviz/vignettes/metaviz.html#creating-funnel-plots-with-viz_funnel). Hay muchas opciones, pero como ejemplo, usaré la versión por defecto, agregando solo la línea de la regressión de Egger (`egger = TRUE`; ver sección \@ref(reg-egger), a continuación), transformando los tamaños de efecto de regreso a $r$ de Pearson (`x_trans_function = tanh`), y con los títulos de los ejes en español.

```{r funnel-plot2, fig.height=4.5, warning = FALSE, fig.cap = "Funnel plot creado con [metaviz](https://cran.r-project.org/web/packages/metaviz/vignettes/metaviz.html). En azul, se representa el área donde estudios, según su error (y su tamaño de muestra), tendrían un efecto significativo al 5% (i.e. $p$ > 0.05), y fuera de ésta, donde tendrían un efecto significativo al 1% (i.e. $p$ > 0.01). La línea negra vertical representa el efecto meta-analizado, y el triángulo a partir de su inicio, el área donde se ubican los estudios que no se diferencian significativamente del resultado del meta-análisis. La línea roja punteada, representa la regresión de Egger."}
viz_funnel(res, 
           egger = TRUE,
           x_trans_function = tanh,
           ylab = "Error estándar",
           xlab = "Coeficiente de correlación")
```

Alternativamente, el paquete [`metaviz`](https://cran.r-project.org/web/packages/metaviz/vignettes/metaviz.html) tiene la función [`viz_sunset`](https://cran.r-project.org/web/packages/metaviz/vignettes/metaviz.html#sunset-power-enhanced-funnel-plots), que permite además mostrar el poder estadístico (o potencia) de los estudios meta-analizados para detectar un efecto de interés mediante una prueba de Wald de dos colas. A continuación, muestro dos versiones de esta función. En ambos casos, agregué el efecto *real* encontrado con el meta-análisis (`contours = TRUE`), y transformé los tamaños de efecto de regreso a $r$ de Pearson (`x_trans_function = tanh`).

```{r eval = FALSE}
# A. Escala de poder discreta
viz_sunset(res,
           contours = TRUE,
           x_trans_function = tanh,
           ylab = "Error estándar",
           xlab = "Coeficiente de correlación")

# B. Escala de poder contínua
viz_sunset(res, 
           contours = TRUE,
           x_trans_function = tanh, 
           power_contours = "continuous",
           ylab = "Error estándar",
           xlab = "Coeficiente de correlación")
```

```{r funnel-plot3, message = TRUE, echo = FALSE, fig.height=8.5, fig.width=6, warning = FALSE, fig.cap = "Dos versiones de funnel plot creados con [metaviz](https://cran.r-project.org/web/packages/metaviz/vignettes/metaviz.html), usando la función viz-sunset, que estima el poder de cada estudio para detectar un efecto de interés. **A.** Poder representado por bandas dicretas de color. **B.** Poder representado de manera contínua en una escala de color. En ambos casos, y tal como en la Fig. \\@ref(fig:funnel-plot2), el efecto real está representado como una línea vertical, y el triángulo a partir de su inicio representa el área donde se ubican los estudios que no se diferencian significativamente del resultado del meta-análisis."}
p.suna <- viz_sunset(res, 
                     contours = TRUE,
                     x_trans_function = tanh,
                     ylab = "Error estándar",
                     xlab = "Coeficiente de correlación")
p.sunb <- viz_sunset(res, 
                     contours = TRUE,
                     x_trans_function = tanh,
                     power_contours = "continuous",
                     ylab = "Error estándar",
                     xlab = "Coeficiente de correlación")
ggarrange(p.suna, p.sunb,
          labels = "AUTO",
          nrow = 2)
```

### Regresión de Egger {#reg-egger}

Para hacer una prueba formal de sesgo de estudios pequeños, podemos hacer una prueba o regresión de Egger [@eggerBiasMetaanalysisDetected1997]. En [`metafor`](https://www.metafor-project.org/doku.php), esto se hace con la función `regtest`, de nuevo usando como argumento el objeto al que asignamos el resultado de nuestro meta-análisis (`res`).

```{r echo = FALSE}
regegger <- regtest(res)
```

```{r eval = FALSE}
regtest(res)
```

Como se puede ver, la prueba de Egger no muestra un resultado significativo (`z = 1.0216, p = 0.3070`).

```{r echo = FALSE}
regtest(res)
```

Con base en esto, y la inspección visual subjetiva del *funnel plot*, muchos investigadores concluyen que no hay sesgo de publicación. Sin embargo, como mencioné antes, estas pruebas no se centran en el sesgo de publicación sino en el sesgo de estudios pequeños. En otras palabras, con base en esto, lo único que podemos concluir correctamente, es que no hay sesgo de estudios pequeños (más adelante, en la sección \@ref(sesgo-pub), explicaré cómo evaluar si hay sesgo de publicación).

# Meta-análisis de correlación con moderador

## Ejemplo 1: Moderación de la edad promedio de los participantes

Primero, y como ejemplo, vamos a ver si la edad (en nuestros datos, `meanage`) modera el resultado. Esto es importante, pues hay una enorme variación entre las edades medias de los participantes de los diferentes estudios^[De hecho, mientras que en el estudio de `r paste0(dat$authors[which.min(dat$meanage)], " (", dat$year[which.min(dat$meanage)], ")")` la edad promedio fue de `r min(dat$meanage)`, en el estudio de `r paste0(dat$authors[which.max(dat$meanage)], " (", dat$year[which.max(dat$meanage)], ")")` la edad promedio fue de `r max(dat$meanage)`.], lo que podría moderar (afectar) la asociación entre diligencia (*conscientiousness*) y adherencia a la medicación prescrita.

Para esto, de nuevo podemos usar la función `rma` de paquete `metafor` y de la misma manera que en la sección \@ref(meta-cor), pero agregando nuestra variable moderadora (`meanage`) al argumento `mods`. En este caso voy a asignar a un objeto llamado `res.modage`, para diferenciarlo del objeto `res` al que asigné el meta-análisis básico, sin moderadores.

```{r}
res.modage <- rma(yi = yi, vi = vi, mods = ~meanage, data = dat)
```

Los resultados, son los siguientes:

```{r}
res.modage
```

Los resultados, que tienen la misma organización que los del análisis sin moderadores (sección \@ref(meta-cor)) resultado nos muestra que, a pesar de la gran diferencia de edad entre estudios, la edad no tiene un efecto significativo, como se puede ver en la columna `pval` para el efecto de `meanage` (`r round(res.modage$pval[2], 4)`).

### *Forest plot* y *funnel plot* {#plot-mod}

Por supuesto, de estos resultados también puedo crear *forest plots* y *funnel plots*, siguiendo los ejemplos y código de la sección \@ref(meta-cor). Para el *forest plot*, hago a continuación un ejemplo anotado y mejorado (tal como el ejemplo de la figura \@ref(fig:for-plot2)), pero es importante tener en cuenta que esta opción no creará un resumen del meta-análisis. 

```{r for-plot-mod1, warning = FALSE, fig.height=3.5, fig.cap = "Forest plot básico de [metafor](https://www.metafor-project.org/doku.php), para un meta-análisis incluyendo la edad promedio de los participantes como moderador. En la ilustración gráfica, además de los efectos originales, se puede ver el efecto de cada estudio estimado cuando se incluye el moderador como polígonos (diamantes) de color gris. Sin embargo, ya no obtenemos una fila al final representando el efecto promediado del meta-análisis, ya que no tenemos un solo efecto."}
# forest plot con anotaciones adicionales
par(mar=c(4,0,0,0))
forest(res.modage,  cex = 0.75, xlim = c(-1.6, 1.6),
       slab = paste(dat$authors, dat$year, sep = ", "),
       showweights = TRUE,
       xlab = "Coeficiente de correlación transformado en z de Fisher",
       digits = c(2,3L))
# agregar encabezados a las columnas (valores de X y Y deben ser ajustados)
par(cex = 0.8, font=2)
text(x = -1.6, y = 18, labels = "Autor(es), Año", pos = 4)
text(x = 0, y = 18, labels = "Efecto e IC", pos = 4)
text(x = 1, y = 18, labels = "Peso", pos = 2)
text(x = 1.6, y = 18, labels = "Corr. [95% IC]", pos = 2)
```

Es importante tener en cuenta que la función [`viz_forest`](https://cran.r-project.org/web/packages/metaviz/vignettes/metaviz.html#creating-forest-plots-with-function-viz_forest) del paquete [`metaviz`](https://cran.r-project.org/web/packages/metaviz/vignettes/metaviz.html) tendrá problemas para crear un *forest plot* de un meta-análisis con moderadores).

De manera similar, podemos obtener un *funnel plot* de nuestro meta-análisis con moderador, pero éste nos mostrará, en vez de los coeficientes de correlación (transformados a $z$ de Fisher), los valores residuales de cada estudio (es decir, qué tanto se alejan del resultado de nuestro meta-análisis):

```{r funnel-plot-mod1, fig.height=5, fig.cap = "Funnel plot básico de [metafor](https://www.metafor-project.org/doku.php), para un meta-análisis incluyendo la edad promedio de los participantes como moderador. La línea punteada vertical representa el efecto meta-analizado que hemos encontrado, así que podemos ver los estudios que encontraron un efecto mayor (derecha de la línea punteada) o menor (izquierda) de éste."}
par(mar=c(4,0,0,0))
funnel(res.modage)
```

## Ejemplo 2: Moderación de la calidad de los estudios meta-analizados

La base de datos con tiene una medida de calidad metodológica de los estudios (variable `quality`). Dicha calidad, también podría moderar la asociación entre diligencia (*conscientiousness*) y adherencia a la medicación prescrita. Siguiendo los mismos pasos, puedo hacer éste análisis, pero voy a asignar este meta-análisis a un objeto llamado `res.modq` para diferenciarlo de los demás.

```{r}
res.modq <- rma(yi = yi, vi = vi, mods = ~quality, data = dat)
res.modq
```

De nuevo, encontramos que éste moderador (`quality`), al igual que la edad promedio (`meanage`), no tiene un efecto significativo, como se puede ver en la columna `pval` para el efecto de `quality` (`r round(res.modq$pval[2], 4)`).

Por supuesto, *forest plots* y *funnel plots* pueden ser creados, tal y como describí en la sección \@ref(plot-mod).

## Ejemplo 3: Moderación de las controles usados en cada estudio meta-analizado

Como último ejemplo, voy a mirar si el hecho de que los estudios tengan variables que fueron controladas, modera la asociación entre diligencia (*conscientiousness*) y adherencia a la medicación prescrita. Siguiendo los mismos pasos, voy hacer éste análisis, pero voy a asignar este meta-análisis a un objeto llamado `res.mes`. Son embargo, dado que la variable que contiene esta información (`controls`) es un factor, pero no está definido como tal, debo hacerlo en la usando la función `factor` al ingresar el argumento `mods` (i.e. `mods = ~factor(controls)`).

```{r}
res.mes <- rma(yi = yi, vi = vi, mods = ~factor(controls), data = dat)
res.mes
```

En éste caso, a diferencia de los ejemplos de moderación anteriores, la variable moderadora (`controls`) sí tiene un efecto significativo, como se puede ver en la columna `pval` para el efecto de `factor(controls)none` (`r scales::pvalue(res.mes$pval[2])`), y en los asteriscos que aparecen al final de esa fila (`***`).

Por supuesto, *forest plots* y *funnel plots* pueden ser creados, tal y como describí en la sección \@ref(plot-mod).

# Sesgo de publicación (*publication bias*) {#sesgo-pub}

Para determinar el sesgo de publicación, se puede usar la función `weightfunct` del paquete `{weightr}`, que nos permite "estimar tanto el modelo de función de peso para el sesgo de publicación que se publicó originalmente en Vevea y Hedges [-@veveaGeneralLinearModel1995] como la versión modificada presentada en Vevea y Woods [-@veveaPublicationBiasResearch2005]", como se describe en la [documentación](https://www.rdocumentation.org/packages/weightr/versions/2.0.2/topics/weightfunct) de la función `weightfunct`.

```{r message=FALSE}
library(weightr)
```

En este caso, usaré esta función, asignando el resultado a un objeto que llamaré `wf`.

```{r}
wf <- weightfunct(effect = dat$yi, v = dat$vi, table = TRUE)
wf
```

# Referencias
